ACORDAO-COMPLETO-2402147

ACÓRDÃO 8654/2020 ATA 28/2020 - SEGUNDA CÂMARA

VISTOS, relatados e discutidos os presentes autos de Tomada de Contas Especial instaurada pela Diretoria Executiva do Fundo Nacional de Saúde, em desfavor do prefeito do Município de Ferraz de Vasconcelos-SP nas gestões de 2005-2008 e de 2009-2012, Sr. Jorge Abissamra, em razão de omissão quanto ao dever de prestar contas da aplicação dos recursos federais transferidos pelo Ministério da Saúde àquela edilidade por força do Convênio 1.731/2009, registrado no Siconv sob o nº 722933/2009 e firmado com o objetivo de custear a "Aquisição de equipamento e material permanente para o Centro de Controle de Zoonoses";
ACORDAM os Ministros do Tribunal de Contas da União, reunidos em Sessão da 2ª Câmara, ante as razões expostas pelo Relator, em:
9.1. considerar revel, para todos os efeitos, o Sr. Jorge Abissamra, dando-se prosseguimento ao processo, nos termos do art. 12, § 3º, da Lei 8.443, de 16/7/1992;
9.2. com fundamento nos arts. 1º, inciso I, e 16, inciso III, alíneas "a", "b" e "c", da Lei 8.443/1992, combinados com os arts. 19, caput, e 23, inciso III, da mesma lei, e com os arts. 1º, inciso I, 209, incisos I, II e III, 210 e 214, inciso III, do Regimento Interno-TCU, julgar irregulares as contas do Sr. Jorge Abissamra, condenando-o ao pagamento da importância de R$ 200.000,00 (duzentos mil reais) , atualizada monetariamente e acrescida dos juros de mora desde 3/3/2011 até a data do efetivo recolhimento, e fixando-lhe o prazo de 15 (quinze) dias, a contar da notificação deste Acórdão, para que comprove, perante o Tribunal, o recolhimento do montante devido aos cofres do Fundo Nacional de Saúde, nos termos do art. 23, inciso III, alínea "a", da Lei 8.443/1992, combinado com o art. 214, inciso III, alínea "a", do Regimento Interno-TCU;
9.3. aplicar ao Sr. Jorge Abissamra a multa prevista no art. 57 da Lei 8.443/1992, combinado com o art. 267 do Regimento Interno do TCU, no valor de R$ 65.000,00 (sessenta e cinco mil reais) , com a fixação do prazo de 15 (quinze) dias, a contar da notificação, para comprovar, perante o Tribunal (art. 214, inciso III, alínea "a", do Regimento Interno) , o recolhimento da dívida aos cofres do Tesouro Nacional, atualizada monetariamente desde a data deste Acórdão até a do efetivo recolhimento, se for paga após o vencimento, na forma da legislação em vigor;
9.4. autorizar, desde logo, nos termos dos arts. 26 e 28, inciso II, da Lei 8.443/1992:
9.4.1. o pagamento das dívidas em até 36 (trinta e seis) parcelas mensais e consecutivas, se solicitado pelo responsável e se o processo não tiver sido remetido para cobrança judicial, fixando-se o vencimento da primeira em 15 (quinze) dias, a contar do recebimento da notificação, e o das demais a cada 30 (trinta) dias, devendo incidir sobre cada uma delas os encargos legais devidos, na forma prevista na legislação em vigor, sem prejuízo ao vencimento antecipado do saldo devedor em caso de não comprovação do recolhimento de qualquer parcela, conforme prevê o art. 217, § 2º, do Regimento Interno deste Tribunal;
9.4.2. a cobrança judicial das dívidas, caso não atendida a notificação;
9.5. esclarecer ao responsável que, caso se demonstre, em sede recursal, a correta aplicação dos recursos afetos ao Convênio 1.731/2009, o débito poderá ser afastado, podendo permanecer, entretanto, a irregularidade das contas e a manutenção da multa, que passará a se fundamentar no art. 58, inciso I, da Lei 8.443/1992, caso não se justifique a omissão na prestação de contas ou a prestação de contas de forma intempestiva;
9.6. dar ciência desta deliberação ao responsável em epígrafe, à Diretoria Executiva do Fundo Nacional de Saúde e, nos termos do art. 16, § 3º, da Lei 8.443/1992, combinado com o art. 209, § 7º, do Regimento Interno-TCU, ao Procurador-Chefe da Procuradoria da República no Estado de São Paulo, para adoção das medidas que entender cabíveis, encaminhando a esse último destinatário cópia do presente Acórdão, acompanhado do Relatório e do Voto que o fundamentam.

Tomada de Contas Especial instaurada pela Diretoria Executiva do Fundo Nacional de Saúde, em desfavor do prefeito do Município de Ferraz de Vasconcelos-SP na gestão de 2005-2008 e de 2009-2012, Sr. Jorge Abissamra, em razão de omissão quanto ao dever de prestar contas da aplicação dos recursos federais transferidos pelo Ministério da Saúde àquela edilidade por força do Convênio 1.731/2009, registrado no Siconv sob o nº 722933/2009 e firmado com o objetivo de custear a Aquisição de equipamento e material permanente para o Centro de Controle de Zoonoses.

Segunda Câmara

Município de Ferraz de Vasconcelos-SP (CNPJ 46.523.197/0001-44) e Diretoria-Executiva do Fundo Nacional de Saúde (CNPJ 00.530.493/0002-52).

3. Responsável: Jorge Abissamra (CPF XXX.491.428-XX).

13.1. Ministros presentes: Ana Arraes (Presidente), Augusto Nardes, Aroldo Cedraz (Relator) e Raimundo Carreiro.
13.2. Ministros-Substitutos presentes: Marcos Bemquerer Costa e André Luís de Carvalho.

AROLDO CEDRAZ

Inicio este Relatório transcrevendo, com alguns ajustes de forma e fundamentado no inciso I do § 3º do art. 1º da Lei 8.443, de 16/7/1992, parte da instrução elaborada no âmbito da Secretaria de Controle Externo de Tomada de Contas Especial (SecexTCE) e autuada como peça 32:
"INTRODUÇÃO
1. Cuidam os autos de tomada de contas especial (TCE) instaurada pela Diretoria Executiva do Fundo Nacional de Saúde do Ministério da Saúde, em desfavor do Sr. Jorge Abissamra, prefeito na gestão de 2005-2008 e de 2009-2012, em razão de omissão no dever de prestar contas da aplicação dos recursos federais transferidos pelo Convênio 01731/2009 (Convênio Siconv 722933/2009) , celebrado entre o Município de Ferraz de Vasconcelos-SP e Ministério da Saúde, que teve por objeto a 'Aquisição de equipamento e material permanente para o Centro de Controle de Zoonoses' (peça 2, p. 31-42) .
1.1. Consta no Termo de Referência que o objetivo do convênio era aumentar as equipes de zoonoses para realização do trabalho de controle da dengue (casa a casa) , visitas a pontos estratégicos, controle de heminópteros e de sinantrópicos, incluindo dedetizações, desratizações e vistorias zoosanitárias (peça 2, p. 10) .
1.2. O Plano de Trabalho descreveu os bens a serem adquiridos, conforme descrito no quadro abaixo. Os recursos foram destinados a despesas de capital, código Natureza da Despesa 409052 (peça 2, p. 6-8) .
Quadro 1 - Plano de aplicação do Convênio 1.731/2009
	Meta
	Descrição
	Qtde
	Valor R$

	01
	Veículo tipo utilitário zero Km, motor com capacidade cúbica mínima de 1390, potência mínima de 78cv, bi-combustível, compartimento de carga mínima de 804 litros, altura mínima de 2040 (mm) , largura mínima de 1720 (mm) , distância entre eixos mínima de 2400 (mm) , Comprimento mínimo de 4505 (mm) , direção mecânica tipo pinhão e cremalheira, número mínimo de passageiros 09, pneus 185/80 R14, tanque de combustível com capacidade mínima de 45 litros, transmissão manual de 4 marchas tração traseira.
	1
	39.900,00

	02
	Caminhão de baú em alumínio com assoalho de madeira, montado sobre chassi zero quilometro, movido a diesel, tração 4X2, cabine tipo avançada, totalmente confeccionada em aço, de fácil acesso por escadas, com duas portas laterais e com capacidade para acomodar 3 pessoas no assento, motor com cilindros verticais, em linha e com gerenciamento eletrônico, caixa de mudanças de marcha sincronizada acionada por alavanca manual, com cinco marchas a frente e uma ré, tração traseira, peso bruto total homologado não inferior a 9000 kg; capacidade carga útil mais carroceria não inferior a 8500 kg, distância entreeixos não inferior a 4.300 mm, direção hidráulica, embreagem mono-disco a seco, com acionamento hidráulico, suspensão dianteira com feixe de molas parabólicas ou semielípticas, amortecedores telescópios de dupla ação e barra estabilizadora, freio de serviço a ar de duplo circuito independente, freio de estacionamento acionado pneumaticamente, atuando nas rodas traseiras; pneus radiais sem câmara, protetor do cárter e radiador, paralamas equipados com lameiros de borracha. Tanque de combustível de no mínimo 150 litros.
	1
	77.000,00

	03
	Veículo de passeio classe popular clássico, com capacidade para 5 passageiros, incluindo o motorista, zero quilometro, bicombustível, 1.0, com quatro portas laterais, cinco marchas, freios a disco nas quatro rodas com sistema ABS.
	1
	27.590,00

	04
	Veículo utilitário, zero quilometro, bicombustível, 3 portas, para 7 pessoas incluindo o motorista, 5 marchas, motor cilindrado, direção com pinhão e cremalheira com assistência hidráulica, pneus 175/70 R14, reservatório de combustível com capacidade mínima de 60 litros, comprimento mínimo de 4159 mm, largura mínima 1714 mm, distância entreeixos mínima 2566 mm, compartimento de carga mínima 750 litros.
	1
	43.200,00

	05
	Veículo utilitário com carroceria estendida, zero quilometro, flex, cinco marchas, com dois lugares incluindo o motorista, tração dianteira, direção hidráulica, por pinhão e cremalheira, 4,9 metros de comprimento, 1,49 metros de altura, 1,70 melros de largura e 2,15 metros entre eixos, freios dianteiros com discos e traseiros com tambores, pneus dianteiros e traseiros 175/70 R14, tanque de combustível com capacidade mínima de 52 litros e caçamba de até 734 litros.
	2
	67.380,00

		Total
		255.070,00

HISTÓRICO
2. Conforme disposto na cláusula terceira, foram previstos R$ 255.070,00 para a execução do objeto, dos quais R$ 200.000,00 seriam repassados pelo concedente e R$ 55.070,00 corresponderiam à contrapartida (peça 2, p. 34-35) .
3. Os recursos federais foram repassados em parcela única, mediante a ordem bancária 2011OB806349, no valor de R$ 200.000,00, emitida em 1/3/2011. Os recursos foram creditados na conta específica 25.856-3, agência 2062, Banco do Brasil, em 3/3/2011 (peça 2, p. 46; peça 3, p. 4, 38) .
3.1. Em 31/01/2012, o saldo em aplicações financeiras era de R$ 213.183,88 (peça 3, p. 39) .
3.2. Em 26/03/2012, ocorreu uma 'transferência autorizada' de R$ 214.819,76. No extrato bancário foi anotado, à mão, o termo 'c/ movimento do município' (peça 3, p. 40) .
3.3. Em 24/09/2012, havia saldo de R$ 345,64 em aplicações financeiras (peça 3, p. 41) .
4. O ajuste inicial vigeu no período de 31/12/2009 a 31/12/2010, com prazo para apresentação da prestação de contas de trinta dias, contado do término da vigência, conforme cláusulas oitava e décima segunda (peça 2, p. 38) . Posteriormente, teve a data final de vigência alterada pelo termo aditivo simplificado (peça 2, p. 43) . 
4.1. A prefeitura de Ferraz de Vasconcelos/SP solicitou nova prorrogação de prazo, em 29/3/2012 (peça 2, p. 74) . Em 2/5/2012, insistiu na continuidade do convênio e na alteração do Plano de Trabalho (peça 2, p. 80-81, 82, 84, 85) . Em 17/5/2012, foi notificada da rejeição do pedido de prorrogação de prazo (peça 2, p. 83, 88-89) .
4.2. O Parecer Técnico 30/2012-CGDT/DEVEP/SVS/MS, de 4/6/2012 (peça 2, p. 26) , informou a impossibilidade de dar andamento à solicitação da prefeitura e propôs rejeição do pedido porque o pedido de ajuste (23/3/2012) foi formulado após o término da vigência do convênio (29/2/2012) . Em 4/12/2012, a diretoria do FNS ratificou a não autorização da prorrogação da vigência do convênio (peça 2, p. 103) .
4.3. Em 5/4/2012, a Divisão de Convênios e Gestão notificou o responsável para que apresentasse a prestação de contas ou devolvesse os recursos financeiros (peça 2, p. 75-79) . Nova notificação foi efetuada em 31/7/2012 (peça 2, p. 88-90) . Outra notificação em 29/10/2012 (peça 2, p. 94-96) ; outra em 1/3/2013 (peça 2, p. 104-106) ; outra em 31/10/2013 (peça 2, p. 128-130) ; outra em 1/12/2014 (peça 2, p. 146-150) .
4.4. O Relatório de Verificação in loco 181-1/2012, de 9/10/2012, apresentou o resultado da fiscalização efetuada nos dias 24 e 25/9/2012 (peça 2, p. 48-62) . No referido relatório, constam as seguintes informações: não houve execução físico-financeira; a inexecução do objeto foi total; os recursos federais foram transferidos para a conta movimento da prefeitura (R$ 214.819,76) em 26/3/2012, remanescendo na conta R$ 345,64; e propôs a devolução dos recursos federais;
4.5. Não foi aportada a contrapartida do município na conta específica.
4.6. Até a data da fiscalização, quase nove meses após o término da vigência, ainda não tinha sido apresentada a prestação de contas.
4.7. O objetivo do convênio não foi atingido.
5. Em 10/10/2012, o Relatório de Verificação foi submetido à prefeitura de Ferraz de Vasconcelos/SP para atendimento das recomendações (peça 2, p. 91) . Em 16/11/2012, foi reiterado o pedido de atendimento às recomendações do mencionado relatório (peça 2, p. 97-102) .
6. A ata da sessão pública da licitação do Pregão 12/2012 declarou como vencedores os seguintes licitantes (peça 2, p. 16-18, 80) :
	Lote
	Fornecedor
	Valor R$
	Valor PT
	%

	01
	Belabru Comércio e Representações Ltda.
	62.000,00
	39.900,00
	55,39

	02
	Belabru Comércio e Representações Ltda.
	46.500,00
	33.690,00
	38,02

	06
	Belabru Comércio e Representações Ltda.
	67.000,00
	43.200,00
	55,09

	05
	Dibracam Comercial Ltda.
	191.100,00
	77.000,00
	148,18

		Total
	366.600,00
	193.790,00
	
6.1. A licitação foi aberta após a expiração da vigência do convênio e não chegou a ser concluída (peça 2, p. 52) .
7. O Departamento de Polícia Federal (DPF) , por intermédio da Superintendência em São Paulo, solicitou a prestação de contas do convênio para instruir o IPL 0313/2012-11-SR/DPF/SP (peça 2, p. 107) . A Divisão de Convênio/SP respondeu em 27/8/2013. O documento encaminhado ao DPF fez um relato das providências tomadas, informando que a prefeitura solicitou prorrogação de prazo, mas que este foi negado pelo concedente, e também que a prefeitura foi notificada para prestar contas ou devolver os recursos federais (peça 2, p. 28-29, 108-110) .
8. Ao Despacho 133/SECON/DICON-SP, de 27/02/2015 (peça 2, p. 198) , foi juntado o Resumo de Comprovação da Existência de Prejuízo/Esgotamento dos Procedimentos Administrativos/Nexo de Causalidade (peça 2, p. 196-197) , o qual considerou que a documentação apresentada comprovava o prejuízo causado ao Erário Federal no valor total de R$ 200.000,00 e que todas as medidas administrativas encontram-se esgotadas, face ao não atendimento dos ofícios relacionados, estando apta para instauração de TCE.
9. O Relatório Completo do Tomador de Contas Especial 024/2017, de 9/2/2017, refez o histórico do processo (peça 1, p. 45-49) : o motivo da instauração desta TCE foi 'omissão no dever de prestar contas'; feita uma listagem das providências administrativas para sanear o fato (peça 1, p. 47-48) ; não foram constatadas devoluções de recursos financeiros deste convênio pelo responsável ou pela prefeitura (peça 1, p. 49) ; foi imputado dano pelo valor total transferido (R$ 200.000,00) , com data de atualização a partir de 3/3/2011 (peça 1, p. 46, 49) ; o prefeito sucessor foi afastado da responsabilidade porque adotou providências para a suspensão da inadimplência (peça 1, p. 49) e inscrita a responsabilidade no Siafi (peça 1, p. 52) .
10. Providenciada Matriz de Responsabilização (peça 1, p. 58) .
11. O Relatório de Auditoria 814/2017, de 15/8/2017, fez um breve relato do processo e concluiu em linha com o Relatório do Tomador de Contas Especial 024/2017 (peça 1, p. 62-64) . O Certificado de Auditoria (peça 1, p. 65) e o Parecer do Dirigente de Controle Interno (peça 1, p. 67) certificaram e concluíram pela irregularidade das contas.
12. Pronunciamento do Ministro de Estado da Saúde declarou ter tomado conhecimento das conclusões contidas no Relatório e Certificado de Auditoria, bem como no Parecer da Secretaria Federal de Controle Interno da Controladoria-Geral da União e determinou o encaminhamento do referido processo ao TCU para julgamento, na forma prevista no inciso II do art. 71 da Constituição Federal (peça 1, p. 71) .
13. A presente TCE foi autuada no TCU em 22/9/2017, dando início à fase externa.
14. No âmbito da então Secretaria de Controle Externo no Estado da Paraíba (Secex-PB) , em instrução inicial (peça 8, p. 5-7) , o auditor instruinte adotou o seguinte entendimento:
a) a instauração da TCE decorreu da omissão no dever de prestar contas;
b) no Demonstrativo Financeiro do Convênio é feito um resumo das movimentações na conta específica. Constatam-se movimentações indevidas na conta, tanto de retirada quanto de crédito (peça 3, p. 43-44) ;
c) os saques e as transferências ocorridas em fevereiro/2012, na ausência de lançamento anterior, representam saque na conta e transferência para destinos ignorados; o crédito na conta, em março/2012, sugere a devolução do valor retirado no mês anterior, com algum acréscimo;
d) as movimentações de maio e agosto/2012 sugerem o uso da conta específica como trampolim ou ponto intermediário antes de ser repassado ao destino, já que o recurso é creditado na conta e, em seguida, transferido para fim desconhecido;
e) o saque realizado em 26/3/2012 para destino ignorado não tem registro de retorno e configura desvio de recursos;
f) conforme registrado no demonstrativo da execução financeira Relatório de Verificação in loco 181-1/2012, foram auferidos rendimentos financeiros de R$ 15.156,40; com a transferência para a conta movimento da prefeitura, remanesceu R$ 345,64 na conta específica (peça 2, p. 48-55) ;
g) a responsabilidade pelo débito foi atribuída ao Sr. Jorge Abissamra, prefeito e gestor dos recursos no intervalo de 2009 a 2012; o convênio foi firmado em 31/12/2009; o dinheiro foi creditado em 3/3/2011; a vigência do convênio se expirou em 27/2/2012 e a prestação de contas deveria ter sido apresentada até 28/3/2012;
h) fiscalização do Concedente no local constatou a inexecução do objeto e a retirada dos recursos da conta específica do convênio e propôs a devolução dos recursos federais;
i) ficou clara a responsabilização do Sr. Jorge Abissamra porque foi signatário e gestor do convênio até a expiração da vigência e era o responsável pela prestação de contas ao tempo da expiração do prazo para tal, inclusive no limite de seis meses do vencimento do prazo;
j) o Relatório de Verificação in loco 181-1/2012 registrou que a soma de R$ 214.819,76 foi transferida da conta específica do convênio para a conta movimento da prefeitura. Nesse caso, cabia incluir o ente público no polo passivo desta TCE, para que apresentasse defesa sobre o desvio e a apropriação dos recursos federais;
k) no caso de transferência voluntária de recursos federais a outros entes federativos, comprovada a aplicação dos recursos em benefício da pessoa jurídica, mas em finalidade diversa da pactuada, o Tribunal tem se manifestado no sentido de que a responsabilidade pelo ressarcimento é do ente federado. É essa a orientação inserta nos artigos 1º e 3º da Decisão Normativa TCU 57/2004, a qual regulamenta a possibilidade de responsabilização direta dos estados, do Distrito Federal e dos municípios, ou das entidades de sua administração;
l) o interesse do Controle Externo se exaure na saída da verba federal da conta específica e crédito na conta da edilidade. Não interessa à União perquirir ou investigar que destino o ente público ou o ordenador de despesas deu aos recursos apropriados indevidamente, pois desde o crédito na conta do município não pertence mais à União. É dinheiro do Município, embora de origem ilegal;
m) a transferência do recurso federal para a conta movimento da prefeitura constituiu apropriação do dinheiro ao patrimônio do ente municipal, representando acréscimo de ativo em prejuízo da União;
n) os responsáveis solidários (Jorge Abissamra e o município de Ferraz de Vasconcelos/SP) participaram de todos os atos de movimentação dos recursos federais, já que um era o ordenador de despesas e o outro o titular dos recursos;
o) nos termos da IN/TCU 71/2012 (art. 9º) , no caso de omissão no dever de prestar contas, a atualização monetária e os juros moratórios incidem desde a data do crédito na conta bancária, ocorrido em 3/3/2011;
p) dispensável fragmentar o débito, considerando os valores de saldo na conta não restituída (R$ 345,64) , a parcela transferida para o município (R$ 214.819,76) e a parcela creditada na conta para a qual não foram prestadas contas. Sugeriu-se imputar o débito de R$ 200.000,00 a ambos os responsáveis, ex-prefeito e município, desde o crédito na conta bancária específica, de modo que a restituição atualizada seja ressarcida ao erário federal.
15. Por fim, a instrução à peça 8, propôs a citação solidária do Sr. Jorge Abissamra e do Município de Ferraz de Vasconcelos/SP em face de a não comprovação da boa e regular aplicação dos recursos federais recebidos, resultante da omissão no dever de prestar contas dos valores transferidos por força do Convênio Siconv 722933/2009, celebrado entre a União/MS e o referido município.
15.1. Adicionalmente, propôs a audiência do Jorge Abissamra para apresentar razões de justificativa quanto à omissão no dever de prestar contas dos recursos federais recebidos por força do referido, cujo prazo para apresentação das contas expirou em 28/3/2012, nos termos das cláusulas oitava e décima segunda do Termo de Convênio e do Ofício 002974/MS/SE/FNS, de 22/3/2012.
16. No entanto, a proposição do auditor instruinte foi endossada apenas em parte. Pronunciamento da Unidade (peça 9) arguiu que 'o simples fato de ter ocorrido a transferência dos recursos federais da conta específica do convênio para outra conta de titularidade do Município não atrai a responsabilidade solidária para o ente federativo'.
16.1. Segundo aquele pronunciamento, o artigo 1º da Decisão Normativa TCU 57/2004 estabelece que 'apenas quando existem indícios de que o ente da federação se beneficiou com a aplicação irregular dos recursos, é que ele deve ser citado solidariamente com o gestor faltoso', e que, no presente caso, considerando que houve omissão no dever de prestar contas, não há qualquer informação sobre a aplicação dos recursos e, consequentemente, não há qualquer indício de que foram aplicados em benefício do município.
16.2. Assim, o encaminhamento adotado pela Secex-PB foi a audiência e a citação exclusiva do Sr. Jorge Abissamra.
17. Com amparo na delegação de competência conferida pelo Relator, Ministro Aroldo Cedraz, a Secex-PB, por intermédio do Ofício 1.486/2018-TCU/SECEX-PB, de 13/11/2018 (peça 10) , tentou fazer a citação do responsável. O Aviso de Recebimento (AR) retornou sem a comunicação processual de ter sido entregue ao destinatário (peças 11 e 12) . 
17.1. Nova tentativa de citação, por meio do Ofício 0308/2019-TCU/Sec-PB, de 12/4/2019 (peça 15) , também não logrou êxito (peças 16 e 17) .
18. Finalmente, os Ofícios 374, 375, 376 e 377/2019-TCU/Seproc, de 30/5/2019 (peças 22, 23, 24 e 25) foram entregues nos endereços conhecidos do Sr. Jorge Abissamra, conforme demonstra o Despacho de Conclusão de Comunicações Processuais juntado à peça 30.
19. Portanto, o responsável foi regularmente citado. Contudo, não atendeu à citação do Tribunal, incidindo em revelia, nos termos do art. 12, § 3º, da Lei 8.443/1992.
ANÁLISE DOS PRESSUPOSTOS DE PROCEDIBILIDADE DA IN/TCU 71/2012
20. Verifica-se que não há prejuízo ao contraditório e ampla defesa, uma vez que não houve o transcurso de mais de dez anos desde o fato gerador sem que tenha havido a notificação do responsável pela autoridade administrativa federal competente (art. 6º, inciso II, c/c art. 19 da IN/TCU 71/2012, modificada pela IN/TCU 76/2016) , pois os recursos transferidos referem-se ao exercício de 2011, embora não conste no Relatório Completo do Tomador de Contas Especial 024/2017 (peça 1, p. 45-49) que o responsável tenha sido notificado sobre a abertura da TCE.
Valor de Constituição da TCE
21. Verifica-se, também, que o valor atualizado do débito apurado (sem juros) em 1º/1/2017 é maior que R$ 200.000,00, portanto, superior ao limite mínimo de R$ 100.000,00, na forma estabelecida conforme os arts. 6º, inciso I, e 19 da IN/TCU 71/2012, modificada pela IN/TCU 76/2016.
Verificação da existência de outros débitos
22. Em atenção ao comando contido no item 9.4 do Acórdão 1772/2017-TCU-Plenário, de relatoria do Exmo. Ministro-Substituto Augusto Sherman Cavalcanti, e em atendimento ao disposto no art. 6º, § 1º, da IN TCU 71/2012, informa-se não haver outros débitos imputáveis ao responsável arrolado nestes autos.
EXAME TÉCNICO
Esgotamento da via administrativa do Ministério da Saúde para ressarcimento do dano
23. Preliminarmente, oportuno consignar que, nos termos do art. 23, § 1º, do Decreto 7.827/2012, que regulamenta a Lei Complementar 141/2012, e item 9.3.5.2 do Acórdão 1072/2017-TCU-Plenário (Relator Min. Bruno Dantas) , foram esgotadas, na via administrativa de controle interno do Ministério da Saúde, as medidas para ressarcimento do dano.
Caracterização da irregularidade geradora do dano ao erário
24. Extrai-se da situação sintetizada na seção 'histórico' desta instrução que a irregularidade causadora do dano ao erário decorreu da não comprovação da boa e regular aplicação dos recursos repassados pela União ao município de Ferraz de Vasconcelos/SP por intermédio do Convênio 722933/2009, em função da inexecução do objeto.
25. Adicionalmente, houve ato de gestão irregular praticado pelo ex-prefeito consistente na omissão do dever de prestar contas do referido Convênio.
Individualização das Condutas
26. Além de exercer o cargo do prefeito municipal de Ferraz de Vasconcelos/SP, o Sr. Jorge Abissamra foi signatário e gestor do Convênio 722933/2009. Sua conduta consistiu em se omitir no dever de prestar contas e não executar as despesas previstas no Termo de Convênio, não permitindo o alcance do benefício social esperado. 
26.1. Destaque-se que o ônus de comprovar o adequado emprego da integralidade dos recursos públicos cabe ao gestor que se comprometeu a aplicar as verbas federais nas finalidades acordadas, e ele deve prestar as contas mediante documentação suficiente e hábil para tanto. Isso porque o dever de prestar contas e de demonstrar a boa e regular utilização do dinheiro público decorre de imposição contida no ordenamento jurídico, a teor dos arts. 70, parágrafo único, da Constituição Federal; 93 do Decreto-Lei 200/1967 e 66 do Decreto 93.872/1986.
Verificação do Prazo de Prescrição da Pretensão Punitiva
27. Observa-se não ter ocorrido a prescrição da pretensão punitiva por parte do TCU que, nos termos do entendimento firmado no Acórdão 1441/2016-TCU-Plenário (Rel. Min. Benjamin Zymler) , subordina-se ao prazo geral de prescrição indicado no art. 205 do Código Civil, qual seja, dez anos contados a partir da data de ocorrência da irregularidade sancionada, nos termos do art. 189 do Código Civil. As irregularidades discutidas nesta TCE ocorreram no exercício de 2011, portanto há menos de 10 anos.
Análise da Citação
Revelia do Responsável
28. Apesar de o Sr. Jorge Abissamra ter tomado ciência dos expedientes que lhes foram encaminhados, conforme atestam os retornos dos AR que compõem as peças 26 a 29, não atendeu à citação e à audiência e não se manifestou quanto às irregularidades verificadas. Transcorrido o prazo regimental fixado e mantendo-se inerte o aludido responsável, impõe-se que seja considerado revel, dando-se prosseguimento ao processo, de acordo com o art. 12, § 3º, da Lei 8.443/1992.
29. Cumpre aqui tecer breves considerações sobre a forma como são realizadas as comunicações processuais no TCU. A esse respeito, destacam-se o art. 179 do Regimento Interno do TCU (Resolução 155, de 4/12/2002) e o art. 4º, inciso III, § 1º, da Resolução TCU 170, de 30/6/2004, in verbis:
Art. 179. A citação, a audiência ou a notificação, bem como a comunicação de diligência, farse-ão:
I - mediante ciência da parte, efetivada por servidor designado, por meio eletrônico, fac-símile, telegrama ou qualquer outra forma, desde que fique confirmada inequivocamente a entrega da comunicação ao destinatário;
II - mediante carta registrada, com aviso de recebimento que comprove a entrega no endereço do destinatário;
III - por edital publicado no Diário Oficial da União, quando o seu destinatário não for localizado
 (...) 
Art. 3º As comunicações serão dirigidas ao responsável, ou ao interessado, ou ao dirigente de órgão ou entidade, ou ao representante legal ou ao procurador constituído nos autos, com poderes expressos no mandato para esse fim, por meio de:
I - correio eletrônico, fac-símile ou telegrama;
II - servidor designado;
III - carta registrada, com aviso de recebimento;
IV - edital publicado no Diário Oficial da União, quando o seu destinatário não for localizado, nas hipóteses em que seja necessário o exercício de defesa'.
Art. 4º. Consideram-se entregues as comunicações:
I - efetivadas conforme disposto nos incisos I e II do artigo anterior, mediante confirmação da ciência do destinatário;
II - realizadas na forma prevista no inciso III do artigo anterior, com o retorno do aviso de recebimento, entregue comprovadamente no endereço do destinatário;
III - na data de publicação do edital no Diário Oficial da União, quando realizadas na forma prevista no inciso IV do artigo anterior.
§ 1º O endereço do destinatário deverá ser previamente confirmado mediante consulta aos sistemas disponíveis ao Tribunal ou a outros meios de informação, a qual deverá ser juntada ao respectivo processo.
 (...) 
30. Bem se vê, portanto, que a validade da citação via postal não depende de que o AR seja assinado pelo próprio destinatário da comunicação, o que dispensa, no caso em tela, a entrega do referido aviso em 'mãos próprias'. A exigência da norma é no sentido de o Tribunal verificar se a correspondência foi entregue no endereço correto, residindo aqui a necessidade de certeza inequívoca. 
31. Não é outra a orientação da jurisprudência do TCU, conforme se verifica dos julgados a seguir transcritos:
São válidas as comunicações processuais entregues, mediante carta registrada, no endereço correto do responsável, não havendo necessidade de que o recebimento seja feito por ele próprio (Acórdão 3648/2013-TCU-Segunda Câmara, Relator Ministro JOSÉ JORGE) ;
É prescindível a entrega pessoal das comunicações pelo TCU, razão pela qual não há necessidade de que o aviso de recebimento seja assinado pelo próprio destinatário. Entregandose a correspondência no endereço correto do destinatário, presume-se o recebimento da citação. (Acórdão 1019/2008-TCU-Plenário, Relator Ministro BENJAMIN ZYMLER) ;
As comunicações do TCU, inclusive as citações, deverão ser realizadas mediante Aviso de Recebimento - AR, via Empresa Brasileira de Correios e Telégrafos, bastando para sua validade que se demonstre que a correspondência foi entregue no endereço correto. (Acórdão 1526/2007-TCU-Plenário, Relator Ministro AROLDO CEDRAZ) .
32. A validade do critério de comunicação processual do TCU foi referendada pelo Supremo Tribunal Federal, nos termos do julgamento do MS-AgR 25.816/DF, por meio do qual se afirmou a desnecessidade da ciência pessoal do interessado, entendendo-se suficiente a comprovação da entrega do AR no endereço do destinatário:
EMENTA: AGRAVO REGIMENTAL. MANDADO DE SEGURANÇA. DESNECESSIDADE DE INTIMAÇÃO PESSOAL DAS DECISÕES DO TRIBUNAL DE CONTAS DA UNIÃO. ART. 179 DO REGIMENTO INTERNO DO TCU. INTIMAÇÃO DO ATO IMPUGNADO POR CARTA REGISTRADA, INICIADO O PRAZO DO ART. 18 DA LEI nº 1.533/51 DA DATA CONSTANTE DO AVISO DE RECEBIMENTO. DECADÊNCIA RECONHECIDA. AGRAVO IMPROVIDO.
O envio de carta registrada com aviso de recebimento está expressamente enumerado entre os meios de comunicação de que dispõe o Tribunal de Contas da União para proceder às suas intimações.
O inciso II do art. 179 do Regimento Interno do TCU é claro ao exigir apenas a comprovação da entrega no endereço do destinatário, bastando o aviso de recebimento simples.
33. No caso vertente, a citação do responsável se deu em endereços provenientes de pesquisas de endereços realizadas pelo TCU, de forma bastante zelosa, porquanto, devido ao insucesso de realizar a citação em endereços constantes nos sistemas CPF e CNPJ da Receita, buscou-se a notificação em endereços provenientes de sistemas públicos (TSE e Renach) e das bases de dados do próprio TCU (peças 18 a 21) . A entrega dos ofícios citatórios nesses endereços ficou comprovada (peças 26 a 29) .
34. Nos processos do TCU, a revelia não leva à presunção de que seriam verdadeiras todas as imputações levantadas contra os responsáveis, diferentemente do que ocorre no processo civil, em que a revelia do réu opera a presunção da verdade dos fatos narrados pelo autor. Dessa forma, a avaliação da responsabilidade do agente não pode prescindir da prova existente no processo ou para ele carreada.
35. Ao não apresentar sua defesa, o responsável deixou de produzir prova da regular aplicação dos recursos sob sua responsabilidade, em afronta às normas que impõem aos gestores públicos a obrigação legal de, sempre que demandados pelos órgãos de controle, apresentar os documentos que demonstrem a correta utilização das verbas públicas, a exemplo do contido no art. 93 do Decreto-Lei 200/67: 'Quem quer que utilize dinheiros públicos terá de justificar seu bom e regular emprego na conformidade das leis, regulamentos e normas emanadas das autoridades administrativas competentes.' 
36. Configurada a revelia frente à citação deste Tribunal e inexistindo comprovação da boa e regular aplicação dos recursos transferidos, considerados os elementos existentes nos autos, não resta alternativa senão dar seguimento ao processo proferindo julgamento sobre os elementos até aqui presentes, que conduzem à irregularidade de suas contas, haja vista que esses indicam omissão do devedor de prestar contas e não comprovação da boa e regular aplicação dos recursos repassados por força do Convênio 722933/2009.
37. Em se tratando de processo em que a parte interessada não se manifestou acerca das irregularidades imputadas, não há elementos para que se possa efetivamente aferir e reconhecer a ocorrência de boa-fé na conduta do responsável, podendo este Tribunal, desde logo, proferir o julgamento de mérito pela irregularidade das contas, conforme combinação dos §§ 2º e 6º do art. 202 do Regimento Interno do TCU.
38. Esse entendimento está amparado nos Acórdão 133/2015-TCU-Primeira Câmara, Rel. Bruno Dantas; 2.455/2015-1ª Câmara, Rel. Bruno Dantas; 3.604/2015-TCU-1ª Câmara, Rel. Bruno Dantas; 5.070/2015-2ª Câmara, Rel. André de Carvalho; 2.424/2015-TCU-Plenário, Rel. Benjamin Zymler; 3.542/2019-TCU-1ª Câmara, Rel. Vital do Rego; 2.848/2019-TCU-1ª Câmara, Rel. Marcos Bemquerer; 697/2019-TCU-Plenário, Rel. Walton Alencar; e 294/2019-TCU-2ª Câmara, Rel. Augusto Nardes.
39. Paralelamente, poder-se-ia questionar a responsabilidade do município por, segundo os elementos contidos nos autos, ter ficado de posse dos recursos recebidos na conta específica do convênio e que não foram aplicados no objeto do referido convênio. Contudo, a regra contida no artigo 1º da Decisão Normativa TCU 57/2004 estabelece que apenas quando existem indícios de que o ente da federação se beneficiou com a aplicação irregular dos recursos é que ele deve ser citado solidariamente com o gestor faltoso. 
40. Assim, com fundamento nos art. 16, inciso III, alíneas 'a', 'b' e 'c', c/c o art. 209, incisos I, II e III, do RI/TCU, as presentes contas especiais do Sr. Jorge Abissamra devem ser julgadas irregulares, ele deve ser condenado em débito e lhe ser aplicada a multa prevista no art. 57 da Lei 8.443/1992, em face da omissão no dever de prestar contas e da não comprovação da boa e regular aplicação dos recursos do Convênio Siconv 722933/2009.
40.1 Cabe, ainda, na mesma linha do que já foi decidido no Acórdão 12676/2019-TCU-Segunda Câmara (rel. min. Aroldo Cedraz) , esclarecer ao responsável que, em virtude da irregularidade objeto da audiência que lhe foi realizada, caso se demonstre, por via recursal, a correta aplicação dos recursos, mas não se justifique a omissão na prestação de contas ou mesmo a prestação de contas intempestiva, o débito poderá ser afastado, entretanto permanecerá a irregularidade das contas, dando ensejo à aplicação da multa prevista no art. 58, inciso I, da Lei 8.443/1992.
CONCLUSÃO
41. Diante da revelia do Sr. Jorge Abissamra e inexistindo nos autos elementos que permitam concluir pela ocorrência de boa-fé ou de outros excludentes de culpabilidade em sua conduta, propõe-se que suas contas sejam julgadas irregulares, que seja condenado em débito, bem como que lhe seja aplicada a multa prevista no art. 57 da Lei 8.443/1992, uma vez caracterizada omissão no dever prestar contas e não comprovação da regularidade na aplicação dos recursos do Convênio 722933/2009, em infringência às normas fixadas no art. 70, parágrafo único, da Constituição Federal; no art. 93 do Decreto-lei 200/1967 e no art. 66 do Decreto 93.872/1986.
PROPOSTA DE ENCAMINHAMENTO
42. Diante do exposto, submetem-se os autos à consideração superior, propondo:
a) considerar revel, para todos os efeitos, o Sr. Jorge Abissamra (CPF XXX.491.428-XX) , dando-se prosseguimento ao processo, com fulcro no art. 12, § 3º, da Lei 8.443/1992;
b) com fundamento nos arts. 1º, inciso I, 16, inciso III, alíneas 'a', 'b' e 'c', da Lei 8.443/1992, c/c os arts. 19 e 23, inciso III, da mesma Lei, e com os arts. 1º, inciso I, 209, incisos I, II e III, 210 e 214, inciso III, do Regimento Interno, que sejam julgadas irregulares as contas do Sr. Jorge Abissamra (CPF XXX.491.428-XX) , ex-prefeito municipal de Ferraz de Vasconcelos/SP e gestor do Convênio 722933/2009, e condená-lo ao pagamento da quantia a seguir especificadas, com a fixação do prazo de quinze dias, a contar da notificação, para comprovar, perante o Tribunal (art. 214, inciso III, alínea 'a', do Regimento Interno) , o recolhimento da dívida aos cofres do Fundo Nacional de Saúde, atualizada monetariamente e acrescida dos juros de mora, calculados a partir da data discriminada, até a data do recolhimento, na forma prevista na legislação em vigor;
	Valor Original (R$) 
	Data da Ocorrência

	200.000,00
	3/3/2011

Valor atualizado até 19/2/2020: R$ 380.675,68 (peça 31) 
c) aplicar ao Sr. Jorge Abissamra (CPF XXX.491.428-XX) , ex-prefeito municipal de Ferraz de Vasconcelos/SP e gestor do Convênio 722933/2009, a multa prevista no art. 57 da Lei 8.443/1992 c/c o art. 267 do Regimento Interno, com a fixação do prazo de quinze dias, a contar da notificação, para comprovar, perante o Tribunal (art. 214, inciso III, alínea 'a', do Regimento Interno) , o recolhimento da dívida aos cofres do Tesouro Nacional, atualizada monetariamente desde a data do acórdão até a do efetivo recolhimento, se for paga após o vencimento, na forma da legislação em vigor;
d) autorizar, desde logo, nos termos do art. 28, inciso II, da Lei 8.443/1992, a cobrança judicial das dívidas, caso não atendidas as notificações;
e) autorizar, caso seja de interesse do responsável, o pagamento das dívidas em 36 parcelas mensais e consecutivas, nos termos do art. 26 da Lei 8.443/1992 c/c o art. 217 do Regimento Interno, fixando-lhe o prazo de quinze dias, a contar do recebimento da notificação, para comprovar perante o Tribunal o recolhimento da primeira parcela, e de trinta dias, a contar da parcela anterior, para comprovar os recolhimentos das demais parcelas, devendo incidir sobre cada valor mensal, atualizado monetariamente, os juros de mora devidos, na forma prevista na legislação em vigor;
f) esclarecer ao responsável que, caso se demonstre, por via recursal, a correta aplicação dos recursos, mas não se justifique a omissão na prestação de contas ou a prestação de contas intempestiva, o débito poderá ser afastado, entretanto permanecerá a irregularidade das contas, dando ensejo à aplicação da multa prevista no art. 58, inciso I, da Lei 8.443/1992;
g) encaminhar cópia da deliberação ao Procurador-Chefe da Procuradoria da República em São Paulo, nos termos do § 3º do art. 16 da Lei 8.443/1992 c/c o § 7º do art. 209 do Regimento Interno do TCU, para adoção das medidas cabíveis, e comunicar-lhe que o relatório e o voto que fundamentarem a decisão podem ser acessados por meio do endereço eletrônico www.tcu.gov.br/acordaos e que, caso haja interesse, o Tribunal pode enviar-lhe cópia desses documentos sem qualquer custo."
2.	Essa proposta de encaminhamento contou com a anuência do corpo dirigente da SecexTCE (peças 33 e 34) e com a concordância do Ministério Público junto a este Tribunal (MP-TCU) , representado nestes autos pelo Subprocurador-Geral Lucas Rocha Furtado, que, no entanto, sugeriu pequeno ajuste na proposição da unidade instrutiva, conforme parecer de peça 35, que segue colacionado abaixo:
"Trata-se de tomada de contas especial instaurada pela Diretoria Executiva do Fundo Nacional de Saúde do Ministério da Saúde, em desfavor do Sr. Jorge Abissamra, prefeito na gestão de 2005-2008 e de 2009-2012, em razão de omissão no dever de prestar contas da aplicação dos recursos federais transferidos pelo Convênio 01731/2009 (Convênio Siconv 722933/2009) , celebrado entre o Município de Ferraz de Vasconcelos-SP e Ministério da Saúde, que teve por objeto a 'Aquisição de equipamento e material permanente para o Centro de Controle de Zoonoses'.
Apesar da regular citação postal no endereço do responsável (peças 23 a 29) , este não apresentou suas alegações de defesa e razões de justificativa. Caracterizada a revelia do responsável, impõe-se o prosseguimento ao processo, para todos os efeitos, conforme prevê o art. 12, § 3º, da Lei nº 8.443/92.  Considerando que não houve a comprovação da boa e regular aplicação dos recursos repassados pela União, diante da ausência de aplicação destes ao objeto do Convênio e, consequentemente, a ausência de benefício social esperado, assim como, diante da revelia do Sr. Jorge Abissamra e inexistindo nos autos elementos que permitam concluir pela ocorrência de boa-fé ou de outros excludentes de culpabilidade em sua conduta, alinho-me ao entendimento da unidade técnica à peça 32. Contudo, proponho um ajuste a ser feito. 
A unidade técnica propôs julgar irregulares as contas do Sr. Jorge com aplicação de multa prevista no art. 57 da LOTCU. Entendo adequado que, além da multa do art. 57, também seja aplicada ao responsável a multa do art. 58, II, da LOTCU.  Apesar de não expresso, presumo que a unidade técnica tenha deixado de propor aplicação conjunta das multas diante do possível entendimento deste Tribunal acerca da relação de subordinação entre as condutas 'não comprovação da aplicação dos recursos' e 'omissão na prestação de contas', sendo a primeira consequência da segunda, o que ensejaria, na verificação das duas irregularidades, a aplicação da multa do art. 57, com o afastamento da multa do art. 58, em atenção ao princípio da absorção. 
Porém, conforme ofícios de peças 23-29, destaco que o responsável foi chamado a apresentar alegações de defesa pela não comprovação da boa e regular aplicação dos recursos em razão da omissão no dever de prestar contas quanto ao Convênio 1731/2009, bem como apresentar razões de justificativa pelo não cumprimento do prazo originalmente estipulado para a prestação de contas. Sendo assim, a omissão no dever de prestar contas relacionava-se com a primeira irregularidade (não comprovação da boa e regular aplicação dos recursos) , sem relação direta com a segunda irregularidade (não cumprimento do prazo) . Ainda que se pudesse cogitar de suposta relação entre essas irregularidades, tal fato não se evidencia. Isso porque, caso, posteriormente, o responsável tivesse comprovado a boa e regular aplicação dos recursos, a segunda irregularidade poderia subsistir. Por conseguinte, entendo possível a aplicação cumulativa das multas dos arts. 57 e 58, inciso II, da Lei 8.443/1992.
Cabe lembrar que a jurisprudência desta Corte admite a aplicação concomitante de multas com amparo nos arts. 57 e 58 da Lei 8.443/1992, desde que a multa prevista no art. 58 decorra de irregularidade distinta daquela que originou o débito e, por conseguinte, a aplicação da multa do art. 57 (v.g. Acórdão 2813/2015-TCU-Plenário; Acórdãos 486/2016, 7.302/2014, 2.610/2014, 1.888/2014 e 407/2012, todos da 2ª Câmara) . Logo, para a aplicação concomitante das duas sanções, há que se ter duas irregularidades cometidas pelo gestor. Nesse caso é possível a aplicação concomitante das multas, ao mesmo responsável e no mesmo processo, quando a primeira penalidade estiver vinculada ao débito objeto da citação, enquanto que a segunda estiver vinculada à irregularidade objeto de audiência. 
No caso vertente, entendo que a multa fundamentada no art. 57 da Lei 8.443/1992 diz respeito à primeira irregularidade ensejadora do débito (não comprovação da boa e regular aplicação dos recursos em razão da omissão no dever de prestar contas quanto ao Convênio 1732/2009) . Já a aplicação da multa do art. 58, inciso II, da Lei 8.443/1992 refere-se à segunda irregularidade (não cumprimento do prazo originalmente estipulado para a prestação de contas) . 
Ante o exposto, visto a inexistência de elementos capazes de comprovar a boa e regular aplicação dos recursos, este representante do Ministério Público, com complemento à proposta da unidade técnica, manifesta-se de acordo com a proposta formulada pela Secex-TCE à peça 32 no sentido de julgar irregulares as contas do Sr. Jorge Abissamra, ex-prefeito municipal de Ferraz de Vasconcelos/SP e gestor do Convênio 1731/2009, com condenação do débito discriminado, bem como aplicação das multas dos arts. 57 e 58, II, da Lei 8.443/1992." (negritos e sublinhados constam no original) 
	É o Relatório.

não há.

Subprocurador-Geral Lucas Rocha Furtado.

TOMADA DE CONTAS ESPECIAL. MUNICÍPIO DE FERRAZ DE VASCONCELOS-SP. CONVÊNIO. OMISSÃO QUANTO AO DEVER DE PRESTAR CONTAS. CITAÇÃO DO PREFEITO RESPONSÁVEL. REVELIA. CONTAS IRREGULARES. DÉBITO. MULTA. REMESSA DE CÓPIA DA DECISÃO AO MINISTÉRIO PÚBLICO FEDERAL.

TOMADA DE CONTAS ESPECIAL (TCE)

Secretaria de Controle Externo de Tomada de Contas Especial (SecexTCE).

Conforme se extrai do Relatório precedente, trata-se de Tomada de Contas Especial (TCE) instaurada pela Diretoria Executiva do Fundo Nacional de Saúde (FNS) , em desfavor do prefeito do Município de Ferraz de Vasconcelos-SP nas gestões de 2005-2008 e de 2009-2012, Sr. Jorge Abissamra, em razão de omissão quanto ao dever de prestar contas da aplicação dos recursos federais transferidos pelo Ministério da Saúde àquela edilidade por força do Convênio 1.731/2009 (peça 2, p. 31-42) , registrado no Sistema de Gestão de Convênios e Contratos de Repasse (Siconv) sob o número 722933/2009 e firmado com o objetivo de custear a "Aquisição de equipamento e material permanente para o Centro de Controle de Zoonoses".
2.	Quanto ao encaminhamento de mérito sugerido nos presentes autos, manifesto-me, desde já, de pleno acordo com a proposição da Secretaria de Controle Externo de Tomada de Contas Especial (SecexTCE) , o que faço com base na análise empreendida pela referida unidade técnica especializada, cujas conclusões incorporo às minhas razões de decidir.
3.	Com efeito, segundo aponta o Relatório de Verificação in loco 181-1/2012, de 9/10/2012 (peça 2, p. 48-62) , resultante da fiscalização efetuada pela Divisão de Convênios e Gestão do órgão concedente nos dias 24 e 25/9/2012 - quase nove meses após o término da vigência do Convênio 1.731/2009 -, não houve execução físico-financeira da referida avença, tendo os recursos federais a ela afetos sido transferidos para a conta movimento da prefeitura em 26/3/2012, remanescendo a quantia de R$ 345,64 na conta do convênio.
4.	Ainda de acordo com o Relatório de Verificação in loco 181-1/2012 (peça 2, p. 52) , a licitação promovida pelo Município de Ferraz de Vasconcelos-SP para execução do Convênio 1.731/2009 foi aberta após a expiração da vigência desse ajuste e sequer chegou a ser concluída.
5.	Nessas circunstâncias, considerando a inexistência de provas de que os valores transferidos da conta corrente específica do convênio para conta bancária da Prefeitura do Município de Ferraz de Vasconcelos-SP teriam beneficiado aquele ente da federação, deve ser imputada exclusivamente ao Sr. Jorge Abissamra a responsabilidade pelo dano apontado nesta TCE.
6.	Convém frisar que prestar contas, com a inequívoca comprovação da boa e regular aplicação de verbas públicas, é dever de todos aqueles a quem sejam confiados recursos federais. É o que se depreende do art. 70, parágrafo único, da Constituição de 1988, do art. 93 do Decreto-Lei 200, de 25/2/1967, e do art. 145 do Decreto 93.872, de 23/12/1986. Em respaldo a essa afirmação, cito os Acórdão 2439/2010-TCU-Plenário, 5.929/2011-TCU-1ª Câmara, 4.110/2012-TCU-2ª Câmara e 2.555/2012-TCU-2ª Câmara, este último de minha relatoria e os demais relatados pelos Ministros Augusto Sherman Cavalcanti, José Múcio Monteiro e André Luís de Carvalho, respectivamente.
7.	Destarte, a falta de comprovação da boa e regular aplicação dos R$ 200.000,00 transferidos ao Município de Ferraz de Vasconcelos-SP quando era prefeito o Sr. Jorge Abissamra, configura ofensa não só às regras legais, mas também aos princípios basilares da administração pública, já que, ao final, o gestor deixa de prestar satisfação à sociedade sobre o efetivo emprego dos recursos postos sob sua responsabilidade, dando ensejo, inclusive, à presunção legal de dano ao Erário, pela integralidade daqueles R$ 200.000,00, ante os indícios de não aplicação desses valores.
8.	Em face disso, havendo nos autos elementos de convicção suficientes para formulação de juízo de valor acerca dos fatos apurados nesta TCE e para a delimitação de responsabilidades, e considerando a não configuração de boa-fé por parte do Sr. Jorge Abissamra, resta declarar sua revelia, julgando, desde já, irregulares as suas contas, condenando-o em débito, aplicando-lhe multa e remetendo cópia da documentação pertinente ao Ministério Público da União, para ajuizamento das ações civis e penais cabíveis.
9.	Aliás, é pertinente frisar que a omissão quanto ao dever de prestar contas ora atribuída ao Sr. Jorge Abissamra indica que esse agente atuou, no mínimo, com diligência bem abaixo do normal na condução do Convênio 1.731/2009, o que justifica a aplicação de multa ao responsável, em consonância com julgados deste Tribunal de Contas proferidos à luz do art. 28 do Decreto-Lei 4.657, de 4/9/1942 (Lei de Introdução às Normas do Direito Brasileiro - LINDB) , com a redação dada pela Lei 13.655, de 25/4/2018, a exemplo dos Acórdãos 2.872/2019, 2.659/2019, 957/2019, 2.924/2018, 2.860/2018 e 2.391/2018 de Plenário, 14.130/2019 e 2.699/2019 de 1ª Câmara e 11.762/2018 de 2ª Câmara, relatados, respectivamente, por mim e pelos Ministros André Luís de Carvalho, Augusto Nardes, José Múcio Monteiro, Augusto Sherman Cavalcanti, Benjamin Zymler, Walton Alencar Rodrigues, Vital do Rêgo e Marcos Bemquerer Costa.
10.	Segundo esses precedentes, o erro grosseiro a que se refere o Decreto-Lei 4.657/1942 em seu art. 28 seria aquele que poderia ser percebido por pessoa com diligência abaixo do normal, ou seja, que seria evitado por pessoa com nível de atenção aquém do ordinário, consideradas as circunstâncias do caso concreto. Dito de outra forma, o erro grosseiro é o que decorreu de uma grave inobservância de um dever de cuidado, isto é, que foi praticado com culpa grave, situação que julgo se amoldar perfeitamente à conduta atribuída neste TC Processo 027.668/2017-7 ao Sr. Jorge Abissamra.
11.	E no que diz respeito à dosimetria da multa, em atenção às disposições do art. 22, § 2º, da Lei de Introdução às Normas do Direito Brasileiro, tem-se que a irregularidade referente à omissão no dever de prestar contas configura conduta grave, capaz de gerar a presunção de prejuízo ao erário no valor total captado. Além disso, observa-se que o responsável figura nos registros do Cadirreg (sistema deste Tribunal para cadastro de contas julgadas irregulares) . Assim, não havendo atenuantes a se sopesar, entendo que o montante da multa individual deve ficar em patamar próximo a vinte por cento do valor atualizado do débito.
12.	Quanto à fundamentação legal para a apenação do gestor, com as devidas vênias por dissentir do douto representante do Ministério Público de Contas, entendo suficiente lançar mão exclusivamente do art. 57 da Lei 8.443, de 16/7/1992, absorvendo-se em sua dosimetria a multa adicional proposta por Sua Excelência com base no art. 58, inciso II, daquele mesmo diploma legal.
13.	Por contemplarem semelhante desfecho processual, cito como exemplo os Acórdãos 2.589/2010, 1.092/2010 e 1.173/2004 de Plenário, 14.128/2019, 2.469/2019 e 8.198/2018 de 1ª Câmara, 1.404/2020, 12.532/2019 e 3.565/2019 de 2ª Câmara, os dois primeiros e este último de minha relatoria e os demais relatados, nessa ordem, pelos Ministros Ubiratan Aguiar, Walton Alencar Rodrigues, Augusto Sherman Cavalcanti, Benjamin Zymler, Augusto Nardes e Ana Arraes.
14.	No caso em tela, considero aplicável o princípio da absorção da multa do art. 58 pela multa do art. 57 da Lei Orgânica do TCU por entender que existe inafastável correlação entre a omissão atribuída ao Sr. Jorge Abissamra em sede de citação e a irregularidade indicada como motivo de sua audiência, qual seja, o "não cumprimento do prazo originalmente estipulado para prestação de contas" (peça 25, p. 2) .
15.	Outrossim, cabe ressaltar que a realização de audiência com esse fundamento fático não é requisito para aplicação - seja no julgamento de mérito original, seja em sede de recurso - da multa prevista no art. 58, inciso I ou II, da Lei 8.443/1992 caso o responsável venha a prestar contas intempestivamente sem a devida justificativa para esse atraso.
16.	Obviamente, para que esta Corte de Contas possa punir o gestor por injustificada intempestividade na prestação de contas em relação às quais ele tenha logrado comprovar a regular aplicação dos recursos públicos envolvidos, faz-se necessário que o responsável, em observância ao art. 209, § 4º, do Regimento Interno-TCU, tenha sido não somente citado pela omissão no dever de prestar contas, como também instado a justificar essa omissão. Isso, entretanto, não precisa ser feito em sede de audiência, podendo perfeitamente ser feito no próprio ofício de citação.
17.	É o que se depreende dos Acórdãos 10.030/2017, 8.790/2017 e 1.290/2016 de 1ª Câmara, 4.352/2018 e 1.989/2017 de 2ª Câmara, relatores os Ministros Marcos Bemquerer Costa, Vital do Rêgo, José Múcio Monteiro, André Luís de Carvalho e Ana Arraes, em que os agentes públicos, a despeito de terem sido apenas citados, foram multados com fundamentação jurídica restrita ao art. 58 da Lei Orgânica desta Corte.
18.	Eis as razões que me levam a acompanhar a SecexTCE em relação à ligeira divergência suscitada pelo Parquet especializado acerca da multa a ser aplicada ao Sr. Jorge Abissamra.
	Ante o exposto, VOTO por que o Tribunal adote a deliberação que ora submeto à apreciação deste Colegiado.
TCU, Sala das Sessões Ministro Luciano Brandão Alves de Souza, em 18 de agosto de 2020.
AROLDO CEDRAZ 
Relator